【裁判字號】    88,訴,2008
【裁判日期】    900813
【裁判案由】    返還租金
【裁判全文】
臺灣臺南地方法院民事判決  八十八年度訴字第二○○八號
    原      告  群亨國際美容股份有限公司
    法定代理人  乙○○
                甲○○
    被      告  丁○○
                丙○○○
右當事人間請求返還租金事件，本院判決如左：
    主      文
被告應給付原告新台幣伍拾貳萬壹仟零貳元，及自民國八十八年十月二十三日起至清
償日止，按週年利率百分之五計算之利息。
原告其餘之訴駁回。
訴訟費用由被告負擔九分之五，餘由原告負擔。
本判決原告勝訴部分於原告以新台幣壹拾捌萬元供擔保後，得假執行。但被告如於假
執行程序實施前，以新台幣伍拾貳萬壹仟零貳元為原告預供擔保，得免為假執行。
原告其餘假執行之聲請駁回。
    事      實
甲、原告方面：
  壹、聲明：
    (一)被告應給付原告新台幣（下同）九十二萬八千八百五十元及自起訴狀繕本送達
      之翌日起至清償日止，按年息百分之五計算之利息。
    (二)原告願供擔保請准予宣告假執行。
  貳、陳述：
    (一)原告群亨國際美容股份有限公司於民國八十八年六月六日向被告承租台南市○
      ○路一四七號三、四樓房屋（下稱系爭房屋），雙方約定租金每月十萬零八百
      三十三元（含稅，由原告代為扣繳，被告實收九萬零七百五十元），押租金十
      萬元，租用期限為一年即自八十八年六月六日起至八十九年六月五日止，並由
      原告於訂約時給付一年之租金即一百零八萬九千元。雙方並於契約書第八條約
      定，租賃期間，任一方均得提前終止租約，惟應於一個月前以書面通知對方，
      被告並應於原告提前終止契約交還房屋時，無條件將押租金及未到期之租金返
      還原告之事實，有租賃契約書及原告開立禁止背書轉讓已由被告提示兌領票面
      金額為一百零八萬九千元之支票影本可參。
    (二)原告於八十八年七月間擬提前終止租約，乃遵照兩造前揭提前解約之約定，於
      八十八年七月二日以台北市榮星郵局第六一四號存證信函為終止租賃契約之意
      思表示，該存證信函業已於八十八年七月三日由被告收受有存證信函及雙掛號
      回執聯可稽，參諸兩造前揭提前解約之約定，雙方之租約應業已於為通知後滿
      一個月即於八十八年八月四日終止。嗣原告嗣並於八十八年九月一日將系爭房
      屋交還予被告，則依上開契約第八條之約定被告應將預繳八十八年九月二日以
      後之租金，即九月二日至九月五日共四日加未到期之九個月即九０七五０乘三
      十分之四加九０七五０乘九等於八十二萬八千八百五十元，連同押租金十萬元
      ，共計九十二萬八千八百五十元返還予原告。
  參、對被告抗辯所為之陳述：
  一、原告於八十八年七月間擬提前終止租約，乃遵照兩造前揭提前解約之約定，於
      八十八年七月二日以台北市榮星郵局第六一四號存證信函為終止租賃契約之意
      思表示，該存證信函業已於八十八年七月三日由被告收受，有存證信函及雙掛
      號回執聯可稽。原告確於八十八年九月一日將系爭房屋交還被告，且經鈞院向
      台灣電力公司台南區營業處函查系爭房屋八十八年六月至同年十二月止之用電
      資料，依該營業處函復資料顯示，系爭房屋電費於八十八年八月十六日結算電
      費。所謂結算電費即係表明欲結束在系爭房屋營業之義，原告既已向電力公司
      申請結算電費，便係為交還系爭房屋作準備，焉有仍繼續營業之理，被告抗辯
      原告於八十八年十月底尚在該處營業，原告自應給付被告至八十八年十月底之
      租金云云，自無理由。
  二、原告業將所承租之系爭房屋內物品騰空搬遷完畢，並勘驗現場屬實，此有八十
      八年十二月三日勘驗筆錄可按。雖有招牌尚未拆除，然原告並未繼續佔有使用
      系爭房屋，並不影響被告就系爭房屋為使用、收益，況當時招牌未拆除，係因
      原告終止租約後，被告始終不願接受此事實，雙方因而生爭執所致，甚而於八
      十八年十二月三日  鈞院勘驗現場後，原告越數日即再行僱工前往欲拆除招牌
      ，竟遭被告阻止，申言之，並非原告不拆除招牌，係遭被告阻止之故。
  三、被告於收受原告所寄發之存證信函後，即回函原告，並於信件中要求原告不得
      損害裝璜，此有信函可稽，原告恐生爭執，乃未將屋內裝璜拆除。又原告業將
      所承租之系爭房屋內物品騰空搬遷完畢，並經鈞院勘驗現場屬實，又在當日即
      八十八年十二月三日現場勘驗時，被告亦當場告知不須拆除裝潢，此有勘驗筆
      錄可按，今竟又主張原告仍須拆除裝潢，並認原告尚未遷讓完畢，顯有未合。
      被告所為答辯認原告尚未遷讓交還系爭房屋完畢云云，亦不可採。被告既已告
      知原告不須拆除裝潢，自不得要求原告再行負擔拆除費用十四萬二千元。
  肆、證據：提出房屋租賃契約書、支票、存證信函及回執、勘驗現場照片一本、台
      北市政府營利事業登記證、被告書寫信函、圓洞修補工程估價單、拆除工程報
      價表、簽收單、周盛才之勞工保險卡等件為證，並聲請訊問證人莊雅惠。
乙、被告方面：
  壹、聲明：原告之訴駁回。如受不利判決，願供擔保免為假執行。
  貳、陳述：
  一、原告未遷讓房屋，請求返還租金及押金無理由：
    (一)鈞院八十八年十二月三日勘驗現場時，現場仍有招牌、屋內有木造隔間固定櫃
      架、天花板，原告既未將招牌拆除，被告無法將系爭房屋出租他人。
    (二)依兩造租賃契約書第四條第三款約定：「乙方（即承租人）於租期屆滿，應即
      將房屋遷讓，以拆除室內裝潢交還，不得藉故拖延」，原告既未將木造隔間固
      定櫃架及天花板拆除，顯難謂已遷讓完畢。
    (三)又依租賃契約第八條約定：甲方應於乙方交還房屋時，無條件返還押租保證金
      及未到期租金，即原告須於搬遷拆除所增設之工作物將房屋交還被告後，始得
      向被告請求返還押租金及請求返還未到期之租金，原告有先履行之義務，並非
      同時履行抗辯之問題，若原告未先履行其義務，則不得行使其權利甚明，況且
      所謂押租保證金之性質及目的係保障出租人在承租人未依約遷讓拆除工作物時
      ，出租人代為拆遷所支出之費用得就押租金中扣除，本件原告並未拆遷完畢，
      又未回復原狀，即請求返還押租金，自無理由。
    (四)原告主張其已於八十八年九月二日遷出系爭建物云云，被告否認並爭執之。查
      原告所承租之系爭房屋，於八十八年九月、十月使用水費各一九一度、六九度
      ，繳交水費五千零四十一元，並註記八十八年十一月份遷出，惟原告尚積欠八
      至十月份水費二六八元及二五六元，有手提抄表機系統用戶資料維護作業表及
      自來水公司計費明細表、繳費通知可稽；另使用電費部份，三樓一千三百六十
      二元、四樓八百四十三元，亦有電費明細可稽，且原告所聘請中興保全公司亦
      於八十八年十月二十日尚至系爭建物巡邏，並註記十月用電度數六三七一度，
      有中興保全安全巡邏表可證，而電力公司函覆資料亦載十月份用電度數，只因
      原告先預繳金額，扣除十月份電費尚餘部份現金四樓預繳八四五八元，十月份
      餘八八五元，即電費七五七三元，十二月份餘七七四元，即電費一一一元；三
      樓預繳一五六六元，十月份餘一四二九元，即電費一萬三千六百三十七元，十
      二月份餘一三一九元，即電費一一元，亦可證原告至十月份尚有用電，在在證
      明原告至八十八年十月底尚在該處營運，原告自應給付被告至八十八年十月底
      之租金。且系爭房屋之招牌直至八十九年十一月十三日始拆除，自難認於八十
      八年九月一日已將系爭房屋交還被告，依約原告在未交還房屋之前，被告不負
      返還租金及押租金之義務。
  二、縱應返還租金及押金，以下數項費用，亦應扣抵：
    (一)被告於八十一年興建系爭建物後，即出租予菲夢絲美容坊乙○○，實際掛牌營
      業者女人話題，迄八十六年乙○○籌組成立公司，八十七年才以原告群亨公名
      義與被告訂立租約，不論其內部關係為何，被告交付原告使用之建物係全新建
      物，竟遭原告在橫樑打穿十至二十公之圓洞十八個破壞樑柱結構，致建物生公
      共安全上之危險，倘若倒塌，損失不貲，自應由原告負回復原狀之責，且在原
      告尚未回復原狀遷讓交還被告之前原告仍應給付租金，而其所生之損害，被告
      主張於租金及押租中扣抵。
    (二)原告應負擔拆除裝潢費用十四萬二千元，因：
      1.鈞院八十八年十二月三日勘驗現場時，現場仍有招牌、屋內有木造隔間固定
        櫃架、天花板等裝潢，又原告修復前開十八個圓洞時，應先拆除天花板及室
        內裝潢，否則無法施工。依兩造契約第八條之約定意旨，該拆除費用應由原
        告負擔，被告同意按原告提出之估價單十四萬二千元計算拆除費用，被告主
        張自應返還押租金內中扣除，由被告自行僱工拆除。
      2.原告指被告於鈞院履勘現場時自認原告不須拆除裝潢，惟查當時被告並不知
        悉建物橫樑被打十八洞之事，若不拆除裝潢，無以修復，且依契約並無特約
        指原告無須拆除裝潢，故原告除應負責將系爭房屋修復，將系爭房屋回復原
        狀交還被告。
    (三)被告因出租系爭房屋，致八十二年至八十六年增加支出房屋稅總計三萬三千四
      百十一元。
    (四)自八十八年九月二日起至交還房屋之日即原告拆除招牌日八十九年十一月十三
      日止，按原約定租金數額計算之損害金。因原告未交還房屋之前，不論是否使
      用，仍應負擔租金。又原告至八十九年十一月十三日始拆除招牌，在未拆除招
      牌之前，原告確因招牌獲有廣告之效益，且使人認為該處確為原告經營地點，
      致被告難以出租，承租人恐權利不清，不敢承租，受有損害，應由原告負擔租
      金及損害金。
  參、證據：手提抄表機系統用戶資料維護作業表、自來水公司計費明細表、自來水
      公司繳費通知、電費明細表二件、中興保全安全巡邏表、群亨國際企業集團報
      告書、八十二年租賃契約書、八十二年至八十六年台南市稅捐稽徵處房屋稅繳
      稅證明、橫樑圓洞照片、圓洞及裝潢拆除工程承攬明細表、里長證明書、電費
      收據等影本為證。
丙、本院依職權函台灣電力公司台南區營業處查系爭房屋之用電資料、向台南市警察
    局第二分局調受理案件記錄表。
    理      由
一、原告起訴主張：其於八十八年六月六日向被告承租系爭房屋，約定租金每月被告
    實收九萬零七百五十元，押租金十萬元，租用期限一年即自八十八年六月六日起
    至八十九年六月五日止，並由原告於訂約時給付一年之租金即一百零八萬九千元
    與押租金。原告於八十八年七月二日寄發存證信函表示提前終止租約，並於八十
    八年九月一日將系爭房屋交還，則被告應將預先收受未到期之租金及押租金共九
    十二萬八千八百五十元加計遲延利息返還予原告。
二、被告則抗辯：原告未遷讓房屋，現場仍有招牌、屋內有木造隔間固定櫃架、天花
    板等物品，且原告須於搬遷拆除所增設之工作物將房屋交還被告後，始得向被告
    請求返還押租金及請求返還未到期之租金，於原告未拆遷完畢，未回復原狀，即
    請求返還押租金，自無理由。又系爭房屋於八十八年九月、十月均有使用水、電
    ，證明原告至八十八年十月底尚在該處營運，且系爭房屋之招牌直至八十九年十
    一月十三日始拆除，自難認於八十八年九月一日已將系爭房屋交還被告。另縱應
    返還租金及押金，以下數項費用，亦應扣抵：(一)橫樑有十八個圓洞，修復所需之
    費用。(二)拆除裝潢費用十四萬二千元。(三)八十二年至八十六年增加支出之房屋稅
    總計三萬三千四百十一元。(四)自八十八年九月二日起至交還房屋之日即原告拆除
    招牌日八十九年十一月十三日止，按原約定租金數額計算之損害金。
三、本件經協同兩造整理並協議簡化爭點及不爭執點後，結果如下：
  (甲)兩造不爭執之事實為：
    (一)兩造就系爭建物成立定有期限之租賃契約（租期為八十八年六月六日至八十九
      年六月五日），被告已收受原告交付之租金一百零八萬九千元及押租金十萬元
      。
    (二)被告於八十八年七月三日已收受原告期前終止租約之存證信函。
    (三)原告同意自請求返還之租金及押租金中扣除：
      (1)建物橫樑冷氣孔十八孔之維修費二十四萬八千一百六十八元。
      (2)自八十三年起至八十六年止，被告因出租所增加之房屋稅稅金三萬三千四百
        十一元。
  (乙)兩造間所爭執者，經兩造於九十年五月提出爭點整理狀（第二卷二四九頁至二六
    八頁），並經本院會同於九十年六月六日庭期整理為：
    (一)系爭房屋是否已交還？交還日期為何？
    (二)系爭房屋內之裝潢拆除費用十四萬二千元，原告須否負擔？
四、按承租人於租賃關係終止後，應返還租賃物，民法第四百五十五條定有明文。查
    兩造就系爭房屋訂立定有期限之租賃契約，然並於契約書第八條約定期前終止契
    約，應於一個月前書面通知對方，而原告於八十八年七月二日寄發存證信函予被
    告，表示欲提前終止租約，有存證信函在卷，是認系爭房屋之租賃契約於原告以
    存證信函通知被告後一個月，即生終止之效力。然租賃關係終止後，承租人即有
    將租賃物返還予出租人之義務，並非租賃關係終止之日，即當然認租賃物於該日
    已返還予出租人。而所謂返還租賃物，當係指依債務本旨，向出租人移轉租賃物
    之占有而言，依民法第九百四十六條第一項規定，占有之移轉因占有物之交付而
    生效力。原告主張其於八十八年九月一日將系爭房屋交還予被告，無非係以其於
    八十八年八月十六日已向台灣電力公司申請結算電費，並將系爭房屋內之物品騰
    空搬遷完畢等項為據。然查：
    (一)結算電費係原告與台灣電力公司就電費事項所為之清算，尚難以此清算之事實
      作為認定原告已移轉系爭房屋之占有。又系爭房屋經本院於八十八年十二月三
      日勘驗現場，除屋外、騎樓、樓梯間有招牌，室內有木造隔間固定櫃架、天花
      板外，其餘並無任何物品，有勘驗筆錄及兩造補呈之現場照片一本可參，足認
      系爭房屋於勘驗當時已無人使用。又證人即原告台南分公司之會計雖證稱：「
      因為我們是準備在八月底要搬遷，之後因為要交鑰匙給廖先生，廖先生有打電
      話來我們公司說他沒辦法接受，我們很快就要搬走的事實，後來我們要交鑰匙
      給廖先生時，就找不到他，我們就把鑰匙交給愛的世界，我們是在八月底就完
      全搬走。」經查，系爭房屋三、四樓於八十八年十月份尚有使用水電，有台灣
      電力公司台南區營業處八十八年十二月十三日函及被告提出之水、電費收據可
      佐，且原告於八十八年十月十三日始將鑰匙及保全公司卡片交由被告承租一樓
      之房客代為簽收，有簽收單一紙為證，另被告於提出之電費單據上以原子筆自
      行書寫「10月16日鎖匙和保全卡才交於一樓小姐」，經提示被告母親即訴訟代
      理人丙○○○確認為被告本人筆跡無誤（本院九十年七月三十日筆錄），足認
      原告自八十八年十月十四日起對系爭房屋無事實上之管領力，鑰匙並已透過愛
      的世界員工轉交被告，參諸先前原告所發終止租約之存證信函及被告發送予原
      告公司周盛才之信函內容，則兩造就房屋交還事項必曾有所協調且原告已為返
      還租賃物之意思表示，而可認原告於八十八年十月十三日因鑰匙之交還已解除
      占有並將系爭房屋交還被告。
    (二)被告固抗辯原告未將系爭房屋回復原狀，未拆除招牌，是交還房屋之日應以拆
      除招牌日即八十九年十一月十三日為準，然回復原狀與系爭房屋占有之返還，
      係屬不同之法律概念，縱原告未回復系爭房屋之原狀，此係屬另一型態之債務
      不履行，尚難以此解為原告尚未遷讓房屋。況原告於八十八年十二月七日已雇
      工欲前往拆除招牌，因屋主不願被拆除，發生糾紛，原告於當日曾向台南市警
      察局第二分局報案等情，有台南市警察局第二分局府前分駐（派出）所受理各
      類案件記錄表可參，是就拆除招牌一事，顯然被告方面有受領遲延情事，而拆
      除招牌雖為原告應返還租賃物之附隨義務，然類推民法第二百四十一條規定，
      於債權人遲延後，債務人自得拋棄占有以消滅債務，是被告抗辯應以招牌拆除
      日為交還房屋日，自不可採。又被告抗辯系爭房屋未拆遷完畢，未回復原狀，
      原告不得請求返還押租金等情，然兩造租賃契約第八條約定甲方（即被告）於
      交還房屋時，返還押租保證金及未到期租金，並非約定系爭房屋未回復原狀前
      ，不得請求返還，且被告亦主張修復樑柱、拆除裝潢所需之費用自押金與租金
      中扣除，則於扣除原告應給付之費用後，原告自得請求返還押金與未到期之租
      金。
五、兩造簽訂之租約第四條第三款約定：「乙方（即原告）於租賃期滿，除經甲方同
    意繼續出租外，乙方應即將房屋遷讓以拆除室內裝潢交還，不得藉故拖延。」是
    原告於租賃契約終止後，原負有拆除裝潢之義務，然於本院八十八年十二月三日
    勘驗現場時，被告表示：「現場招牌尚未拆除，裝潢拆除恢復原狀，依租約雖然
    室內木工隔間及天花板、櫃台木架無庸拆除恢復原狀，但原告在樑柱鑽冷氣孔，
    可能危急安全，應恢復原狀。」有勘驗筆錄可按，另參以被告於收受原告八十八
    年七月二日寄發之存證信函後，寄送信函予協助處理系爭房屋返還事宜之原告關
    係企業員工周盛才，信函中表示願減少租金並另立租賃條件，其中記載「乙方於
    期滿一週內將租屋可移動之物品及乙塊招牌搬離，不得藉故拖延，不得損害原有
    建築及裝潢，若故意毀損應負損害賠償之責及押金，除因天災、地變及不可抗拒
    情形外。」是據被告之陳述及寄交信函之內容，足認嗣後被告已將上開租賃物返
    還之條件更改為無須拆除裝潢，並得原告之同意，而達成無須拆除裝潢之合意。
    被告雖抗辯為修復樑柱上之冷氣孔，必須先將裝潢拆除，且寄交周盛才之信函為
    個人文件，非表示免除原告義務等語，然於勘驗現場當時，被告已知悉樑柱上有
    冷氣孔，並表示冷氣孔須回復原狀，而無庸拆除裝潢。又周盛才雖非原告公司員
    工，然當時係任職於同以原告法定代理人為負責人之菲夢絲國際美容股份有限公
    司，且證人莊雅惠亦證稱周先生係總公司總務部門人員，協助辦理搬遷事宜（九
    十年七月二日筆錄參照），被告寄交之信函雖非以原告為對象，然其所表示之內
    容均係有關本件租賃契約之條件，是該信函所述於本件租賃契約內容自有參考價
    值，而非單純情感連絡之信函，則被告抗辯不足採信，系爭房屋裝潢拆除之費用
    ，原告已無須另行負擔。
六、綜上所述，原告承租時將每月租金共計一百零八萬九千元及押金十萬元交付被告
    ，而原告於八十八年七月二日依房屋租賃契約書第八條約定期前終止契約，是依
    民法第四百五十四條規定，出租人即被告應將終止後到期之租金返還。然原告係
    至同年十月十三日始解除對系爭房屋之占有，於租約終止後至交還房屋之日止，
    原告無合法權源繼續使用系爭房屋，可能獲得相當於租金之利益，且將致所有人
    受有不能使用房屋之損失，為社會通常之觀念，故該部分之損失被告請求自返還
    之租金中抵銷，自屬有據。又系爭建物冷氣孔之維修費二十四萬八千一百六十八
    元及自八十三年起至八十六年止，被告因出租所增加繳付之房屋稅稅金三萬三千
    四百十一元，被告表示應自上開租金與押金中扣抵，原告亦為同意，是本件原告
    請求返還之租金扣除上開占用期間之利益，即自原告交還房屋翌日即八十八年十
    月十四日起算至八十九年六月五日止之租金為七十萬二千五百八十一元（90750
    元X7個月+90750元X23/31)=702581元，元以下四捨五入），加上押金十萬元，再
    扣除樑柱修復費用二十四萬八千一百六十八元、房屋稅金三萬三千四百十一元，
    則原告請求被告給付五十二萬一千零二元及自起訴狀繕本送達翌日即八十八年十
    月二十三日起至清償日止，按週年利率百分之五計算之利息，為有理由，應予准
    許，逾此範圍之請求，為無理由，應予駁回。
七、兩造陳明願供擔保，聲請宣告假執行及免為假執行，原告勝訴部分，核無不合，
    爰分別酌定相當之擔保金額准許之；至於原告敗訴部部分，其假執行之聲請，即
    失所附麗，應予駁回。
八、據上論結，本件原告之訴為一部有理由，一部無理由，依民事訴訟法第七十九條
    但書、第三百九十條第二項、第三百九十二條，判決如主文。
中      華      民      國    九十    年      八      月     十三     日
                                  臺灣臺南地方法院民事第三庭
~B法      官  蔡孟珊
右為正本係照原本作成
如對本判決上訴，須於判決送達後廿日內向本院提出上訴狀
中      華      民      國    九十    年      八      月     十三     日
~B法院書記官  魏安里


司法院資訊處製作；財團法人民間司法改革基金會備份。
